臺灣屏東地方法院民事判決　　　　　　　100年度訴字第504號
原　　　告　臺灣土地銀行股份有限公司
法定代理人　蘇樂明
訴訟代理人　王經文 陳若茵
被　　　告　邱維東
被　　　告　邱鳳娥
被　　　告　邱鳳英
被　　　告　邱鳳彩
被　　　告　邱鳳鸞
被告兼前列
五人共同訴
訟代理人　　邱維江
被　　　告　邱維山
訴訟代理人　謝燕珠
當事人間請求請求返還借款事件，本院於民國100 年12月20日言
詞辯論終結，判決如下：
    主  文
被告應於繼承被繼承人邱維海（身分證統一編號：Ｚ 00000
0000號）遺產範圍內，連帶給付原告新臺幣（下同）伍佰肆
拾萬柒仟零肆拾肆元，及其中伍佰參拾玖萬玖仟伍佰玖拾壹元自
民國（下同）八十九年十月十七日起至清償日止，按年息百分之
九計算之利息，並自八十九年十一月十八日起至清償日止，逾期
六個月以內者，按上開利率百分之十，逾期超過六個月以上者，
按上開利率百分之二十計算之違約金。
被告應於繼承被繼承人邱維海（身分證統一編號：Ｚ 00000
0000號）遺產範圍內，連帶給付原告貳拾玖萬柒仟零參拾捌
元，及其中貳拾玖萬伍仟柒佰陸拾捌元自八十七年一月六日起至
清償日止，按年息百分之九點一計算之利息，並自八十七年二月
七日起至清償日止，逾期六個月以內者，按上開利率百分之十，
逾期超過六個月以上者，按上開利率百分之二十計算之違約金。
訴訟費用由被告於上開遺產範圍內連帶負擔。
    事  實  及  理  由
一、原告主張：訴外人即被繼承人邱維海分別於民國（下同）83
    年8 月17日、86年5 月6 日向原告借款新台幣（下同）600
    萬元、30萬元，按月清償本息，如一期未付，視為全部到期
    。詎邱維海未依約繳納本息，上開借款視為全部到期，嗣邱
    維海於89年10月30日死亡，其繼承人即被告邱維東等7 人於
    本院90年繼字第218 號聲請拋棄繼承事件亦經駁回在案，依
    法繼承其全部遺產，且應負連帶清償責任，為此依消費借貸
    法律關係，提起本件訴訟。並聲明：(一)被告應連帶給付原告
    5,407,044 元，及其中5,399,591 元自89年10月17日起至清
    償日止，按年息9%計算之利息，並自89年11月18日起至清償
    日止，逾期在6 個月以內者，按上開利率10% ，逾期超過6
    個月以上者，按上開利率20 %計算之違約金。(二)被告應連帶
    給付原告297,038 元，及其中295,768 元自87年1 月6 日起
    至清償日止，按年息9.1%計算之利息，並自87年2 月7 日起
    至清償日止，逾期在6 個月以內者，按上開利率10% ，逾期
    超過6 個月以上者，按上開利率20% 計算之違約金。
二、被告則以：被告邱維江以伊於53年後遷出自立新戶；被告邱
    鳳彩、邱維山均以伊於72年後即已搬出，對被繼承人邱維海
    之事並不知情；另被告七人等均以其未與被繼承人邱維海同
    財共居，亦未收到拋棄繼承之通知，並無繼承任何財產，主
    張有民法繼承編施行第1 之3 條第4 項之適用等前揭詞置辯
    。並聲明：原告之訴駁回。
三、兩造不爭執事項：
  (一)被繼承人邱維海與原告間確實有借貸關係存在。
  (二)訴外人舒國娟、邱博群、邱惠敏向本院聲請拋棄繼承事件已
    准予備查。
  (三)被告邱維東、邱鳳娥、邱鳳英、邱鳳彩、邱維江、邱維山等
    六人於本院90年繼字第218 號聲請拋棄繼承事件業經駁回。
四、兩造爭執事項：被告主張適用民法繼承編施行法第1 條之3
    第4 項，是否符合該條項之規定？
五、得心證之理由：
  (一)按增訂民法繼承編施行法第1 條之3 第4 項規定「繼承在民
    法繼承編中華民國九十八年五月二十日修正施行前開始，繼
    承人因不可歸責於己之事由或未同財共居者，於繼承開始時
    無法知悉繼承債務之存在，致未能於修正施行前之法定期間
    為限定或拋棄繼承，且由其繼續履行繼承債務顯失公平者，
    於修正施行後，以所得遺產為限，負清償責任」。而上開施
    行法第1 之3 條並經總統於98年6 月10日以總統華總一義字
    第09800142891 號令增訂公佈，該法條應自公布日開始施行
    之，則被告之情形有無該法條適用之情況，自有探究之必要
    。而原告雖主張民法繼承編施行法第1 條之3 第4 項是繼承
    人對於繼承債務，需該當因不可歸責於己之事由或未同居共
    財，於繼承開始時無法知悉繼承債務之存在，且由其繼續履
    行繼承債務顯失公平之要件，始得就98年5 月22日修正施行
    前已發生之繼承事件，主張以繼承所得遺產，負限定責任；
    而認本件被告等人聲請拋棄繼承已遭駁回而無前開條項之適
    用云云；惟參酌民法繼承編施行法第1 條之3 第4 項之立法
    理由略以：又繼承人雖非屬新增第二項或第三項所定情形，
    但因不可歸責於自己之事由或因未與被繼承人同居共財，難
    以知悉被繼承人生前財產狀況，因而致繼承人在繼承開始時
    不知有繼承債務存在，而未在法定期間內辦理限定或拋棄繼
    承，且由繼承人繼承債務顯失公平，亦應使其以所得遺產為
    限負清償責任。由該立法理由可知，若繼承人知悉繼承債務
    確為保證債務時，依法得直接援用該條第2 項予以適用，然
    如對於是否有繼承債務尚未明瞭之際，如援用第4 項之要件
    ，解釋上應認亦在該條可以援用範圍，如此解釋方能貫徹前
    揭第1 條之3 相關規定保障繼承人精神。
  (二)經查，按被告等人主張其等各自成家後亦均與被繼承人未同
    財共居（否則怎可能不知悉被繼承人邱維海負債情形）；且
    被告等人於知悉被繼承人邱維海第一順位繼承人舒國娟、邱
    博群、邱惠敏均已向本院聲請拋棄繼承事件且經准予備查後
    ，亦已向本院聲請拋棄繼承，僅因逾期遭駁回，有本院90年
    度繼字第218 號裁定附卷可稽，並經本院調卷查證屬實；又
    前述被繼承人邱維海死亡後，繼承人迄今未申報遺產稅，亦
    有財政部台灣省南區國稅局屏東縣分局100 年10月21日函1
    紙在卷可稽，則被告等人自無從知悉被繼承人邱維海有債務
    存在；又訴外人即被繼承人邱維海第一順位繼承人舒國娟、
    邱博群、邱惠敏均已向本院聲請拋棄繼承事件已且准予備查
    ，為兩造所不爭執，果被繼承人邱維海之財產大於負債，其
    第一順位繼承人舒國娟、邱博群、邱惠敏豈可能向本院聲請
    拋棄繼承；而原告亦未能舉證證明被繼承人邱維海有遺留任
    何財產予被告等人及被告等人與被繼承人邱維海同財共居；
    則被告等人以前詞置辯，即於法有據，應堪採信。被告等人
    自應依首揭規定，僅以繼承被繼承人邱維海遺產為限，負償
    還其被繼承人邱維海前述債務，爰判決如主文。
六、結論：原告之訴為有理由，依民事訴訟法第78條、第85條第
    2項，判決如主文。
中    華    民    國  100     年    12    月    30    日
                  民事第一庭  法  官  張世賢
正本係照原本作成。
如對判決上訴，須於判決送達後20日內向本院提出上訴狀，其未
表明上訴理由者，應於提出上訴後20日內向本院補提理由書狀（
均須按他造當事人之人數附繕本）。
如委任律師提起上訴者，應一併繳納上訴審裁判費。
中    華    民    國   101    年    1     月    2     日
                              書記官  魏慧夷